臺灣高等法院民事判決　九十年度上易字第六○九號
　　　上訴人即
　　　附帶被上訴人　甲○○
　　　附帶上訴人　　將作建設股份有限公司
　　　法定代理人　　高南華
右當事人間返還保證金事件，上訴人對於中華民國九十年七月二十日臺灣臺北地方法
院八十九年度訴字第二五一五號第一審判決提起上訴，被上訴人提起附帶上訴，本院
判決如左：
    主    文
上訴人之上訴駁回。
被上訴人之附帶上訴駁回。
第二審訴訟費用，上訴部分由上訴人負擔。附帶上訴部分，由被上訴人負擔。
    事實及理由
一、本件被上訴人即附帶上訴人主張：伊與上訴人即附帶被上訴人甲○○於民國八十
    六年五月十六日訂立合建契約，並按期給付新台幣（下同）計一百萬元之保證金
    ，約定如有違約之情形，則上訴人應加倍返還所受之違約金及賠償被上訴人行銷
    等其餘損失。雙方為合建案之順利進行及全部地主用印不受阻擾，乃於合建契約
    中約定，列名於建照上之起造人同意由被上訴人代刻便章，委任被上訴人統一保
    管使用，專供辦理建照申請、建管單位所需必要表格、使用執照申請、接水接電
    、瓦斯、產權登記等案件使用，不得移作他用，上訴人並授權被上訴人代刻印章
    ，委託被上訴人於特定時間內、用途使用該印章，迄合建目的完成即交屋時始會
    同銷燬。惟上訴人嗣竟為圖額外利益，藉詞地址有異，委請開元法律事務所來文
    表示終止上開委任契約，於被上訴人回文希其遵守合建契約約定後，復片面否認
    委任契約之效力，被上訴人乃另案訴請確認兩造間代刻印章之委託關係存在，並
    獲勝訴之判決，是上訴人確有違約之實據，即應依合建契約約定給付懲罰性違約
    金一百萬元。另依合建契約第六條退回保證金之約定，於屋頂板查驗完成時，上
    訴人應退回百分之五十（即五十萬元）之保證金，然被上訴人於八十八年十二月
    三日完成屋頂板查驗，上訴人卻拒不返還保證金，被上訴人請求上訴人返還五十
    萬元之保證金，及自催告滿七日之翌日起（甲○○於八十八年十二月十八日收到
    將作公司催告通知）之法定遲延利息等語。原審除判決上訴人應返還五十萬元保
    證金本息及應給付五十萬元違約金本息，並為准、免假執行外，其餘則駁回被上
    訴人之請求。兩造各就其敗訴部分，提起上訴及附帶本訴。被上訴人之答辯聲明
    ：駁回對造之上訴。另附帶上訴聲明：(一)原判決關於駁回附帶上訴人在第一審五
    十萬元違約金請求及其法定利息之訴，暨該部分假執行之聲請與命負擔該部分訴
    訟費用之裁判均廢棄。(二)右廢棄部分，附帶被上訴人應給付附帶上訴人五十萬元
    ，及自八十九年三月二十五日起至清償之日止按年息百分之五計算之利息。(三)願
    供擔保請准宣告假執行。
二、上訴人則以：伊自六十一年三月二十二日購得合建之系爭房地，房屋之門牌號碼
    即是嘉興街三十四號，被上訴人竟將伊之住址登記為嘉興街二十四巷一號，而該
    住址係僑聲興業股份有限公司之所在，被上訴人並未將上訴人所有合建房、地之
    建號列入請領建照，且未列上訴人為起造人，上訴人之所有權恐遭損害，被上訴
    人於簽立合建契約時曾簽立切結書，保證伊之產權清楚，如有任何產權不清，概
    由被上訴人負責，嗣被上訴人雖變更起造人列伊為起造人，但住址卻寫為僑聲興
    業股份有限公司之住址，日後必生權益糾葛，影響伊之權益，伊為期被上訴人將
    其之住址更正，以維權益，並非拒還保證金五十萬元。因被上訴人擅改伊之地址
    ，已構成違約，自無法取得伊之信任，伊乃終止委託代刻印章之委任契約，況伊
    前於終止時，業已陳明如有合建相關事宜，可直接與其聯繫並用印，但被上訴人
    從未與其連繫，而片面認伊違約，自欠妥適。另八十八年訴字第五一八０號確認
    兩造間之代刻印章委託書之委任關係存在之判決中，雖認兩造間代刻印章委託書
    之委任關係不因而終止，但究非兩造有拋棄終止權之特約，被上訴人主張伊事先
    以特約拋棄委任契約終止權，不得任意終止云云，亦與事實不符。再者，被上訴
    人指伊拒辦屋內設計等相關文件之用印及拒不返還保證金等情，係違背契約，惟
    被上訴人所舉之函件，僅係通知性質，即伊如不配合蓋印及繳交印鑑證明，被上
    訴人仍可變更室內設計及自行決定屋內建材之色系，並非以伊之印鑑及印鑑證明
    為要件，自不能以此認伊不為任何表示行為，即屬違約，況被上訴人請求一百萬
    元之違約金，顯然過高，伊係一介老兵，家無恒產，情堪憐憫等語資為抗辯。並
    上訴聲明：(一)原判決不利於上訴人部分廢棄。(二)右廢棄部分，被上訴人在第一審
    之訴及假執行之聲請均駁回。另對附帶上訴答辯聲明為：駁回對造之附帶上訴。
三、查被上訴人主張兩造於八十六年五月十六日簽訂合建契約，由上訴人提供其所有
    坐落台北市○○區○○段一小段一一三八地號，面積四十八平方公尺，權利範圍
    三分之一及同地號所在地上物建號：信義區○○段○○段二九七七號全部面積四
    七．七五平方公尺與將作公司共同興建地上十一層地下三層鋼筋混凝土高級住宅
    商業大樓，並由被上訴人依合建契約第六條第一款規定，給付上訴人保證金一百
    萬元，及嗣上訴人發函終止委託代刻印章之委任契約，經被上訴人訴請確認代刻
    印章使用之委任關係存在，暨被上訴人發函請求上訴人返還保證金五十萬元等情
    ，業據被上訴人提出合建契約書、公證書、保證金收據、律師函、原法院八十八
    年訴字第五一八０號判決書、通知返還保證金之函件及回執等件影本為證（見原
    審卷第十六頁至第五十頁），上訴人就之亦不爭執，自堪信為真實。
四、本件兩造爭執者，在於：(一)上訴人是否有違反合建契約之規定？(二)兩造約定之違
    約金是否過高？(三)上訴人應否返還保證金？茲分述之。
五、上訴人是否違反合建契約之約定部分：
  (一)查依兩造簽立之代刻印章委託書約定：「立委託書人甲○○茲因台北市○○區○
    ○段一小段一一三八號（權利範圍為：三分之一）及地上物合建事宜，特委託將
    作建設股份有限公司代刻本人印章乙枚，由將作公司保管負責專供辦理：畸零地
　　合併、購買、地號分割、建造執照、變更設計、使用執照、建物總登記、水電瓦
　　斯申請等事宜，交屋時雙方會同銷毀，不得移作他用，如有任何法律問題均由將
　　作公司負全部責任，特此聲明。」（見原審卷第四七頁），核其性質屬委任契約
　　，足見兩造間確有委任關係存在。
  (二)按委任契約，依民法第五百四十九條第一項之規定，當事人之一方得隨時終止委
    任契約，且終止權之預先拋棄，反於委任契約之性質，其特約應為無效，惟若委
    任人之委任不獨以委任人之利益為目的，受任人就其事務之處理亦有正當之利益
    關係，而有處理完畢之必要時，如許委任人自由終止委任，將使受任人蒙受不測
    之損害，故於此時應認當事人終止拋棄之特約為有效（見史尚寬民法債篇各論七
    十二年版第三八五頁）。本件上訴人依民法第五百四十九條第一項規定，固得隨
    時終止委任契約，惟本件合建契約除上訴人外，並有其他七位地主參與合建，為
　　保合建案之順利進行及地主用印不受阻擾影響合建，兩造乃於合建契約第十一條
　　第一項約定：「列名於建照上之起造人同意由乙方（即被上訴人）代刻便章乙枚
　　，委由乙方統一保管登錄使用，專供辦理建照申請、建管單位所需之必要表格、
　　使用執照申請、接水接電、瓦斯、產權登記申請等案件，乙方不得移作他用，否
　　則一概無效，並願負法律責任。另有政府機關或其他文件需甲方（即上訴人）出
　　具證件或出面配合時，甲方應隨時提供文件或其他印鑑配合辦理，絕不得耽誤。
　　」，則堪見上訴人委任被上訴人代刻印章，並非僅為上訴人之利益，被上訴人就
　　委任事務之處理亦有正當利益關係存在，且上訴人為本件合建契約建照所列之起
　　造人之一（詳後述），依該合建契約條款即負有同意被上訴人代刻印章，並由被
　　上訴人保管使用於與合建有關事項用途之義務，若有違反，即屬違反合建契約，
　　依合建契約第十二條違約罰則之約定，上訴人除應加倍退還被上訴人所交付之保
　　證金外，並需賠償被上訴人之其他損害，由是應解為兩造間有不為終止之特約，
　　上訴人自不得隨時終止前開委由被上訴人代刻印章使用於特定事項之委任契約灼
　　明。
　(三)上訴人於八十八年九月二日以原建照執照內並無上訴人姓名，且申請書附表之地
　　址又非上訴人之地址，恐土地辦理合併時遭遺漏為由，而委請律師事務所發函終
　　止上開委任契約。但查：
  (1)經查系爭大樓於八十六年五月十三日被上訴人掛號申請建造執照時，建築基地僅
    三興段壹小段一四一之四、一一三九、一一四、一一四一、一一四三、一一三六
    、一一四四、一一四五、一一四六、一一四七、一一四八－一等十二筆地號土地
    ，並不含上訴人所有之土地，嗣於八十六年五月十六日（即被上訴人掛號申請建
    照後）兩造及其他土地地主完成簽約手續，增加八個地號土地擴大建築基地，始
    辦理第一次變更執照，上訴人所有土地地號為一一三八，起造人名冊中即列有上
    訴人名字，為起造人之一等情，有台北市政府工務局建造執照附表影本二份附卷
    可按（見原審卷第十八頁、十九頁），是上訴人係因於建築執照申請後始加入建
    築基地，當然僅能於變更建照時辦理變更始得增列，足見並非被上訴人一開始申
    請建照時故意遺漏。
  (2)再依合建當時之土地登記簿謄本記載，上訴人之戶籍地址為台北市○○區○○里
    ○○鄰○○街二十四巷一號，此有被上訴人提出之土地登記謄本附卷可憑（見原
    審卷第二十頁），且合建前上訴人所有之房屋地址，因實施地籍資料電子處理作
    業時轉載錯誤致記載甲○○之住址為「臺北市○○區○○里○○鄰○○街２４巷
    １號」，現已更正為「臺北市○○區○○里○○鄰○○街３４號」，並有臺北市
    松山地政事務所以北市松地一字第九０六一三六八三００號函可按（見本院卷第
    六十八頁），則被上訴人主張辦理建照執照申請時，起造人地址即以該地址為申
    請地址辦理，其內容並無錯誤等語，應屬可採。況經原審函詢台北市政府工務局
    建築管理處有關上開起造人及住址變更問題時，台北市政府工務局建築管理處即
    以八十九年八月三十日北市工建字第八九六七四九六八００號函答覆：「查八六
    建字第三五七號建照於八十七年二月二十七日核准變更設計、變更起造人案中，
    甲○○先生為起造人之一，所載住址為台北市○○街二十四巷一號，建照申請案
    內所附之起造人資料係由起造人自行負責，本處無須審查，如有錯誤自可申請更
    正，另建物區分所有之面積亦由起造人自行或委由設計人核算，應與前述住址之
    登載無關」等語，亦有該函可按（見原審卷第三十頁），上訴人既已為合建大樓
    起造人之一，業如前述，其認起造人地址登記有誤，自得自行辦理變更地址，且
    與起造人合建權益確無關聯，此觀之上訴人原有門牌號碼房屋即嘉興街三十四號
    房屋，業經合建而拆除，並有台北市政府工務局拆除執照可查（見本院卷第八八
    頁），則上訴人之戶籍即無仍設於該址之可能，且上訴人設籍何處與被上訴人是
    否履行契約並無關連，況上訴人依合建契約所應分得之房屋，早經兩造以契約附
    件約定明確，上訴人以此為由抗辯權益將受損，更屬無稽。又上訴人既於八十八
    年九月二日即委請律師事務所通知被上訴人終止契約，則其委請他人代為辦理變
    更地址，應無困難，是上訴人以其年老及目不識丁，不知如何辦理，尚非可採。
    況被上訴人已於八十八年十一月二十五日辦理變更設計同時，亦已變更登記為正
    確地址，並有變更起造人申請書附表可稽（見本院卷第九九至一○○頁），則上
    訴人於八十八年十一月二十七日再以此為由，否認委任契約效力而將被上訴人代
    刻之印章登報聲明作廢，顯非有據。
  (3)再參以兩造上開委任關係存在之事實，前經被上訴人對上訴人提起確認上開委任
    關係存在，並經原法院以八十八年度訴字第五一八０號判決確定在案，有上開判
    決書影本一份附卷可查（見原審簡易卷第四三頁），顯見上訴人係在被上訴人並
    無任何違約情事下，藉口戶籍地址有異及無起造人登記等事由，擅自片面阻礙合
    建進行，實有違約情事，被上訴人主張上訴人有違約情形，應屬可採。至上訴人
    另抗辯被上訴人並未將應依合建契約分配之房屋分配予伊，且未點交，地政事務
    亦無資料可查證，被上訴人違反其保證產權清楚之約定云云。然查，被上訴人已
    依合建契約所載，將上訴人應分配之房屋登記為上訴人所有，並有建物所有權狀
    及建物登記謄本可按（見本院卷第九四頁至九六頁），是上訴人抗辯產權不清云
    云，亦難以採取。
六、違約金是否過高部分：
    按約定之違約金額過高者，法院得減至相當之數額，民法第二百五十二條定有明
    文。本件依上開合建契約第十二條第一款約定：「甲方（即上訴人）於正式合約
    成立後，如有違約時，加倍退還乙方所交付之保證金外，並需賠償乙方已投入之
    廣告行政開銷、工程興建等一切損失」，而上訴人有違約情事，已如前述，且其
    又未依約返還保證金，亦有違約，是被上訴人主張上訴人違約，應依上開合建契
    約第十二條第一款約定，加倍退還保證金之一倍即一百萬元之懲罰性違約金等語
    ，應屬有據。惟上訴人因合建而應分得之房屋，雖辦理登記為上訴人所有，但上
    訴人抗辯迄今尚未經被上訴人點交予上訴人，被上訴人就此並未爭執，則縱如被
    上訴人所稱上訴人分得之房屋之市價值二千萬元以上，其經濟情況甚佳屬實，但
    於上訴人受點交並出售前，尚無法利用系爭應分得之房屋，以換取現金週轉，且
    依兩造合約第十二條約定，被上訴人之其餘損害，尚得請求上訴人賠償，是本院
    審酌兩造之經濟情況，及被上訴人受損情形，認上開違約金之約定尚屬過高，應
    減為相當於應返還之保證金五十萬元之程度為適當。
七、上訴人應否返還保證金部分：
    按依上開合建契約第六條第二項第一款之約定，上訴人應於屋頂板查驗完成時，
    退回百分之五十之保證金（即五十萬元）予被上訴人，查本件被上訴人主張其業
    於八十八年十二月三日完成系爭大樓屋頂板查驗，其並於八十八年十二月十四日
    函檢同勘驗紀錄附件通知上訴人上情等情，有台北市工務局建管處勘驗紀錄附卷
    可稽（見原審卷第十七頁），上訴人抗辯被上訴人未提出勘驗紀錄云云，即有誤
    會。被上訴人既已完成屋頂板查驗，依上開合建契約第六條退回保證金約定，上
    訴人即有返還之義務，而被上訴人於八十八年十二月十四日已函告上訴人返還，
    有被上訴人致上訴人之函文及回執可參（見原審簡易卷第四九、五十頁），並為
    上訴人所不爭執，是被上訴人依合建契約第六條第二項第一款之約定，請求上訴
    人返還五十萬元之保證金，即屬有據。而起造人之住址有誤，與上訴人之權益無
    重大影響，已如前述，是上訴人藉此拒絕返還，亦有違約之嫌，且無理由。
八、綜上所述，被上訴人本於合建契約第六條退還保證金及第十二條給付違約金之約
    定，請求上訴人給付五十萬元之違約金、法定遲延利息及返還保證金五十萬元及
    自催告滿七日之翌日起（上訴人八十八年十二月十八日收到被上訴人催告通知，
    滿七日為二十五日，次日為八十八年十二月二十六日）之法定遲延利息之範圍內
    ，為有理由，應予准許，逾此部分，為無理由，應予駁回。原審判決命上訴人給
    付違約金五十萬元本息，及返還保證金五十萬元本息，並依兩造陳明願供擔保請
    准為准免假執行之宣告部分，並無不合。上訴人上訴意旨，指摘原判決此部分不
　　當，求予廢棄，為無理由，應予駁回。被上訴人附帶上訴意旨，指摘原判決核減
　　之違約金過低，求予廢棄，亦無理由，應予駁回。
九、本件事證已臻明確，兩造其餘之主張及陳述並所提之證據，經審酌與判決結果不
    生影響，不再一一論述，併此明。
十、據上論結，本件上訴人之上訴，暨被上訴人之附帶上訴均為無理由，爰依民事訴
    訟法第四百四十九條第一項、第七十八條之規定，判決如主文。
中　　　華　　　民　　　國　　九十一　　年　　　四　　　月　　三十  　　日
                              民事第八庭
                          　　　　審判長法　官　鄭　三　源
                          　　　　　　　法　官　郭　松　濤
                          　　　　　　　法　官　周　美　月
右正本係照原本作成。
兩造均不得上訴。
中　　　華　　　民　　　國　　九十一　　年　　　五　　　月　　　一  　　日
　　　　　　　　　　　　　　　　　　　　書記官  陳　啟　文
